臺灣臺北地方法院刑事判決　　　　　　 99年度交易字第892號
公　訴　人　臺灣臺北地方法院檢察署檢察官
被　　　告　李澄雄
上列被告因業務過失傷害案件，經檢察官提起公訴（99年度偵字
第23225號），本院判決如下：
    主  文
李澄雄犯業務過失傷害罪，處拘役參拾日，如易科罰金，以新臺
幣壹仟元折算壹日。
    事  實
一、李澄雄為營業小客車駕駛，平日駕駛車號251-NZ號營業小客
    車載送乘客為業，係從事業務之人。其於民國99年5 月6 日
    下午5 時20分許，駕駛上開營業小客車，沿臺北市中正區○
    ○○路由北往南（起訴書誤載為南往北，應予更正）方向行
    駛，行經金山北路迴轉道欲左轉彎時，本應注意汽車行駛至
    交叉路口時，轉彎車應讓直行車先行，而依當時日間自然光
    線、市區○○道路路面乾燥、無缺陷、無障礙物、視距良好
    ，並無不能注意之情事，竟疏未注意及此，貿然左轉，適有
    余偉正騎乘車號JCY-857 號重型機車沿同向同一車道行駛至
    其左後方，亦疏於注意車前狀況，且未減速慢行、隨時採取
    必要安全措施，而依當時情形，亦無不能注意之情事，致李
    澄雄所駕上開汽車之左側車身擦撞余偉正所騎乘上開機車之
    右側車身，余偉正當場人車倒地，因而受有右手背撕裂傷及
    背部挫傷之傷害。李澄雄於肇事後，在有偵查犯罪職權之公
    務員知悉其犯行前，即向前來處理車禍事宜之員警承認其為
    肇事者，而自首並接受裁判。
二、案經余偉正訴請臺北市政府警察局中正第一分局報告臺灣臺
    北地方法院檢察署檢察官偵查起訴。
    理  由
壹、程序部分：
一、員警製作之「道路交通事故現場圖」有證據能力：
    按除前3 條之情形外，下列文書亦得為證據：(一)除顯有不可
    信之情況外，公務員職務上製作之紀錄文書、證明文書，刑
    事訴訟法第159 條之4 第1 款定有明文。被告雖辯稱：員警
    拿道路交通事故現場圖（下稱現場圖）給伊簽名時，並未畫
    出伊與告訴人2 車之行向，現場處理摘要欄也是空白的，上
    開現場圖是錯誤的，應無證據能力云云。然查，證人即製作
    現場圖之交通隊員警盧信春於本院審理時具結證稱：本件車
    禍伊有至現場拍攝照片及製作現場圖，派出所員警先在地上
    畫車輛之固定4 個點，伊就依據座標測量固定點後繪製現場
    圖，再將現場圖交給伊同事吳迪闈問筆錄（指交通事故談話
    紀錄表）；伊交給吳迪闈該現場圖時，圖上之2 車停止位置
    已經畫好，但圖下方「現場處理摘要欄」內之文字空白的，
    也還沒有被告與告訴人之簽名，摘要欄是問完當事人後才能
    寫的等語（見院卷第38至41頁）；證人即製作現場圖之交通
    隊員警吳迪闈於本院審理時亦具結證稱：現場圖上關於2 車
    之位置，是到場員警盧信春繪製的，伊等依據車輛定位的4
    角、道路之寬幅，就可以繪製車輛之位置圖；盧信春在臺大
    醫院將現場圖交給伊時，圖上只有2 車之位置與道路之尺寸
    ，而圖上關於2 車之行向及現場處理摘要欄內之文字，則是
    伊製作完被告及告訴人之談話紀錄表後，事後才寫上去的，
    伊是依據雙方當事人之說法來繪製及填寫；於雙方當事人在
    現場圖上簽名時，還沒有辦法將現場圖全部製作完成，還要
    問雙方當事人之行向及完成談話紀錄表後，才有辦法製作完
    成等語（見院卷第54頁背面至56頁背面）。查證人盧信春、
    吳迪闈均係臺北市政府警察局中正第一分局交通分隊之員警
    ，於案發時至現場處理本件車禍，均係依法執行職務，並無
    偏頗立場之必要；且其等與被告、告訴人均素昧平生，並無
    恩怨，實無捏造事實或違法採證之理；再證人盧信春、吳迪
    闈身為警員，屬司法警察人員之一份子，深切明白出庭作證
    具結後，應據實陳述之義務及如有偽證應受刑事處罰之嚴重
    後果；而其等身為國家公務員，依法執行公務，自亦有相關
    行政責任及刑事責任可資擔保其行為之正當性。被告雖一再
    質疑：現場圖上之2 車行向標示錯誤，肇事前伊的車輛位置
    應是緊鄰車道左側直行，告訴人機車在伊左後方，2 車並非
    併排行駛云云。惟觀諸該現場圖上標示之之「A 車行向」及
    「B 車行向」，員警吳迪闈係繪製2 個直行之箭頭，僅表示
    肇事前2 車之行進方向及告訴人機車係朝被告汽車之左側直
    行而已，尚不足以顯示肇事前2 車處於併行之狀態；況被告
    對於現場圖上之路名、道路寬幅及2 車停止之相關位置均未
    爭執，更於本院審理時供承：告訴人機車在伊「左後方」行
    駛等語（見院卷第59頁）；並參諸下述2 車之車損情況，足
    見上開現場圖所標示2 車之行進方向及肇事前告訴人機車係
    在被告汽車左側之內容，並無任何違誤之處；至現場圖下方
    之摘要紀錄欄，僅載明告訴人稱直行至肇事地點時與右側左
    轉之計程車發生碰撞等語，核屬記載客觀事實，亦無違誤。
    從而，本件具有公務員身分、依法執勤之警員盧信春、吳迪
    闈所共同製作之道路交通事故現場圖，並無任何證據足以證
    明有虛偽不實或明顯瑕疵等顯不可信之情況存在，揆諸上開
    說明，應有證據能力。
二、次按被告以外之人於審判外之陳述，雖不符前4 條（即刑事
    訴訟法第159 條之1 至之4 ）之規定，而經當事人於審判程
    序同意作為證據，法院審酌該言詞陳述或書面陳述作成時之
    情況，認為適當者，亦得為證據。當事人、代理人或辯護人
    於法院調查證據時，知有第159 條第1 項不得為證據之情形
    ，而未於言詞辯論終結前聲明異議者，視為有前項之同意，
    刑事訴訟法第159 條之5 亦定有明文。經查，檢察官及被告
    李澄雄於本院言詞辯論終結前，就本判決所引用下列各項屬
    於審判外陳述之證據，知有第159 條第1 項不得為證據之情
    形，均未聲明異議，且本院審酌該證據作成情況均無不適當
    之情形，是依上開規定，認得作為本案證據。
貳、實體部分：
一、訊據被告李澄雄固坦承有於上開時、地駕駛上開車輛，與告
    訴人余偉正所騎乘上開機車發生擦撞之事實，惟矢口否認有
    何過失傷害之犯行，辯稱：當時伊車速很慢，左轉彎前係緊
    靠左側施工圍籬行駛，告訴人卻違反交通規則騎機車行駛在
    車道之左側，並在伊左後方出現，後來伊左轉彎過半時，才
    被告訴人追撞左側中間車身，故伊並無任何過失云云。經查
    ：
  (一)被告於上開時地駕駛上開計程車與告訴人所騎乘上開機車發
    生擦撞，並致告訴人受有右手背撕裂傷及背部挫傷之傷害等
    情，為被告所不爭執，並據證人即告訴人余偉正、證人即案
    發時被告計程車上之乘客蘇瑞興、證人即處理本件車禍之員
    警盧信春、吳迪闈於本院審理時具結證述明確（見院卷第32
    至40頁背面、54頁背面至56頁背面）；此外，復有道路交通
    事故現場圖、當事人登記聯單、補充資料表、談話紀錄表、
    道路交通事故調查報告表(一)、(二)、現場及車損照片14張、機
    車修理估價單、國立臺灣大學醫學院附設醫院99年5 月17日
    診字第0990596488號診斷證明書、公路監理電子閘門車號查
    詢汽車車籍資料及蘇瑞興之名片等件在卷可稽（見偵一卷第
    10頁；偵二卷第11、14至21、24至30頁），是此部分事實堪
    以認定。
  (二)被告雖辯稱：當時伊車速很慢，左轉彎前係「緊靠」左側施
    工圍籬行駛，伊已轉彎過半時，才被告訴人追撞云云。而證
    人蘇瑞興亦證稱：當時伊坐在計程車之右後座，肇事前伊沒
    有看到告訴人之機車出現在計程車左方等語（見院卷第36、
    37頁背面）。然查，證人蘇瑞興於本院審理時另證稱：伊眼
    睛不好，坐在計程車上沒有很注意外面，伊只記得計程車要
    左轉時，在計程車的左側與機車擦撞，其餘伊不記得了等語
    （見院卷第36、37頁）；且參以證人蘇瑞興於案發時坐在計
    程車之右後座，並非駕駛人，本不會注意車輛左右兩側是否
    有來車之情形，是其上開上開證述，尚不足為被告有利之認
    定。又證人余偉正於偵查時證稱：當時伊行駛在金山北路由
    北往南直走，被告跟伊是同向，在伊的右邊，那邊有個迴轉
    道，被告可能沒有看到伊就迴轉，後來就撞到伊機車右側邊
    ，伊機車與被告左邊車門相撞，撞到之後伊人就倒地等語（
    見偵二卷第37頁）；其於本院審理時亦具結證稱：當是伊從
    市○○道右轉進入金山北路，往忠孝東路方向行進；伊右轉
    進入金山北路時，伊的右側邊好像有一台車停在那邊，所以
    伊騎在金山北路靠左側；後來伊行經迴轉道時，突然被告所
    駕計程車從伊右方向伊撞擊過來，當時伊是要直行，被告可
    能要迴轉，沒有發現伊的車，可能是死角，所以造成擦撞；
    伊機車右前方把手附近與計程車的左方中間車門附近擦撞到
    等語（見院卷第33至35頁）。本院衡以告訴人之上開供述前
    後一致，並與肇事後2 車之停止位置及下述車損情況均互核
    相符，且被告亦坦承係於左轉彎時與告訴人發生擦撞之情，
    則告訴人上開所述，自堪信為真。況依道路交通事故補充資
    料表、兩車車損照片及機車修理估價單（見偵二卷第11頁背
    面、15、24、25、27至30頁）觀之，肇事後被告之汽車呈現
    左前照後鏡面破裂、左前葉子板及左前車門擦撞痕，告訴人
    之機車則呈現右照後鏡架擦撞痕、左照後鏡架斷裂、左前煞
    車手把往車頭方向嚴重凹折、車頭面板左側擦撞痕及機車座
    墊後方把手右側擦撞痕之情況，是倘如被告所稱：伊駕車左
    轉彎前，係「緊靠」左側施工圍籬行駛云云，則依經驗法則
    判斷，被告既然在行駛道路左側並緊鄰施工圍籬，告訴人機
    車之車頭理應會碰撞到被告汽車之左後方保險桿，何來告訴
    人機車右側（右照後鏡架、機車座墊後方把手右側）擦撞到
    被告計程車車左側（左前照後鏡、左前葉子板及左前車門）
    之可能？足見被告上開所辯，顯與常情相違，殊不足採。準
    此，本件車禍之發生，確係因被告駕車行駛至交叉路口時，
    貿然左轉，未注意告訴人正騎乘機車行駛在計程車之左側後
    方，致未禮讓直行車先行所致，應屬無疑。又查，被告所辯
    ：肇事時伊車速很慢等語，核與證人蘇瑞興於本院審理時具
    結證稱：肇事時計程車之車速沒有很快等語相符；且參諸告
    訴人機車於肇事後係停止在被告計程車之前方，及2 車上述
    車損情形，可知2 車發生擦撞時，告訴人所騎乘機車顯然因
    車速過快導致來不及煞車，才會於機車右側與計程車左側車
    身擦撞，及機車左側與道路左側圍籬發生嚴重擦撞後，仍繼
    續往前行駛，甚至越過被告所駕計程車後才倒地之情況，是
    肇事時告訴人顯然亦有未注意車前狀況及未減速慢行之疏失
    ，併予敘明。
  (三)被告又辯稱：告訴人騎乘機車違規行駛在車道之左側，為肇
    事之主因云云。惟按機器腳踏車行駛之車道，應依標誌或標
    線之規定行駛；無標誌或標線者，依下列規定行駛：一、單
    行道應在最左、右側車道行駛，道路交通安全規則第99條第
    1 項第1 款定有明文。查本件肇事地點為新生高架橋下方之
    金山北路，陸寬僅5 公尺，並未繪設車道線或快慢車道分隔
    線，且為北往南方向單向道路之情，業據證人余偉正、盧信
    春於本院審理時具結證述明確（見院卷第33頁背面、34、38
    頁背面）；並有道路交通事故現場圖、調查報告表(一)及現場
    照片存卷可參（見偵二卷第14、18、26頁），是依上開規定
    ，告訴人於肇事前騎乘機車行駛在車道之左側，並無任何違
    反交通規則之處。
  (四)按汽車行駛至交叉路口，轉彎車應讓直行車先行；汽車行駛
    時，駕駛人應注意車前狀況及兩車併行之間隔，並隨時採取
    必要之安全措施；道路交通安全規則第102 條第1 項第7 款
    、第94條第3 項分別定有明文，此為被告及告訴人駕駛汽、
    機車時均應注意之事項。查被告駕車行經上開地點，依卷附
    道路交通事故調查報告表之記載、現場照片觀之，及被告於
    本院審理時所稱：肇事時間是下午5 時20分，員警是晚上7
    點多才到場，肇事時天還亮著，天氣良好沒有下雨，視線良
    好，是接近6 點半時才有點下雨等語（見院卷第58頁），足
    見當時日間自然光線、市區○○道路路面乾燥、無缺陷、無
    障礙物、視距良好，並無不能注意之情事，被告駕車行駛至
    交叉路口欲左轉彎時，竟未禮讓直行車先行，致其所駕汽車
    與告訴人所騎機車發生擦撞，告訴人因而受有上開傷害，被
    告確有過失甚明。又告訴人騎乘重型機車，本應注意車前狀
    況，並隨時取必要安全措施，且依當時情形，亦無不能注意
    之情事，竟疏於注意及此，因而肇事，自屬與有過失。再被
    告有前開過失，雖告訴人與有過失，仍無解於被告之過失責
    任，且被告之過失駕駛行為與告訴人之傷害結果間，顯具有
    相當因果關係，甚為灼然。
  (五)綜上所述，本件事證明確，被告上開所辯均屬臨訟卸責之詞
    ，不足採信。被告所犯過失傷害之犯行，足堪認定，應予依
    法論科。
二、核被告所為，係犯刑法第284 條第2 項之業務過失傷害罪。
    又被告於肇事後，主動向前往現場處理，且尚不知肇事者為
    何人之員警坦承肇事，嗣並接受裁判之事實，有北市政府警
    察局交通事故肇事人自首情形紀錄表附卷可佐（見偵二卷第
    22頁）。從而被告於員警尚不知何人犯罪前，主動坦承其為
    肇事者，符合刑法第62條前段自首之規定，爰依法減輕其刑
    。爰審酌被告因上開過失情節，造成告訴人身體及機車受損
    之程度，且被告及告訴人對車禍發生均有過失，其等過失之
    程度，及被告犯後猶否認犯行，迄未與告訴人達成和解等一
    切情狀，爰量處如主文所示之刑，並諭知易科罰金折算標準
    ，以示懲儆。
據上論斷，應依刑事訴訟第299 條第1 項前段，刑法刑法第284
條第2 項前段、第62條前段、第41條第1 項前段，刑法施行法第1
條之1 ，判決如主文。
本案經檢察官呂朝章到庭執行職務。
中    華    民    國   100    年    3     月    22    日
                  刑事第十六庭  法  官  羅立德
以上正本證明與原本無異。
如不服本判決應於收受送達後10日內向本院提出上訴書狀，並應
敘述具體理由；其未敘述上訴理由者，應於上訴期間屆滿後20日
內向本院補提理由書（均須按他造當事人之人數附繕）「切勿逕
送上級法院」。
                                書記官  鄭淑丰
中    華    民    國  100     年    3     月    22    日
附錄本判決論罪科刑法條全文:
中華民國刑法第284 條：
因過失傷害人者，處6 月以下有期徒刑、拘役或5 百元以下罰金
，致重傷者，處1 年以下有期徒刑、拘役或5 百元以下罰金。
從事業務之人，因業務上之過失傷害人者，處1 年以下有期徒刑
、拘役或1 千元以下罰金，致重傷者，處3 年以下有期徒刑、拘
役或2 千元以下罰金。